【裁判字號】    98,上訴,3924
【裁判日期】    981015
【裁判案由】    政府採購法
【裁判全文】
臺灣高等法院刑事判決                98年度上訴字第3924號
上  訴  人  臺灣宜蘭地方法院檢察署檢察官
上  訴  人
即  被  告  和益木業有限公司
兼上代表人  甲○○
上  訴  人
即  被  告  逢森木業有限公司
兼上代表人  乙○○
共      同
選任辯護人  余鑑昌律師
上列上訴人等因被告等違反政府採購法案件，不服臺灣宜蘭地方
法院98年度訴字第152號，中華民國98年7月16日第一審判決（起
訴案號：臺灣宜蘭地方法院檢察署97年度偵字第1197號），提起
上訴，本院判決如下：
    主  文
上訴駁回。
    理  由
一、按刑事訴訟法第350條、第361條、第362條、第367條規定，
    不服地方法院之第一審判決而上訴者，須提出上訴書狀，並
    應敘述具體理由，為上訴必備之程式；其所提出之書狀未敘
    述上訴理由，或僅曾以言詞陳述上訴理由者，均應於上訴期
    間屆滿後20日內補提理由書於第一審法院。惟原審法院對上
    訴書狀有無記載理由，僅應為形式上之審查，認有欠缺，且
    未據上訴人自行補正者，始應定期間先命補正，至於上訴理
    由是否具體，係屬第二審法院審查範圍，不在命補正之列（
    參照刑事訴訟法第361條之立法意旨）。倘上訴人已提出上
    訴理由，但所提非屬具體理由者，應由第二審法院以上訴不
    合法律上之程式，判決駁回之。而所謂具體理由，必係依據
    卷內既有訴訟資料或提出新事證，指摘或表明第一審判決有
    何採證認事、用法或量刑等足以影響判決本旨之不當或違法
    ，而構成應予撤銷之具體事由，始克當之；倘僅泛言原判決
    認定事實錯誤、違背法令、量刑失之過重或輕縱，而未依上
    揭意旨指出具體事由，或形式上雖已指出具體事由，然該事
    由縱使屬實，亦不足以認為原判決有何不當或違法者，皆難
    謂係具體理由，俾與第二審上訴制度旨在請求第二審法院撤
    銷、變更第一審不當或違法之判決，以實現個案救濟之立法
    目的相契合，並節制濫行上訴（最高法院97年度台上字第89
    2號裁判意旨參照）。
二、本件原判決以上訴人即被告乙○○、甲○○夫婦，分別身為
    上訴人即被告逢森木業有限公司（下稱逢森公司）、和益木
    業有限公司（下稱和益公司）之負責人，明知被告逢森公司
    雖與被告和益公司設於同址，但無實際營業，為增加被告和
    益公司得標之機會，乃由被告甲○○、乙○○2人就上開2公
    司之投標金額先行議定後，故意將陪標之被告逢森公司之底
    價提高，再交由不知情之被告和益公司會計人員丙○○購買
    押標金及辦理郵遞投標文件等情，業有證人丙○○証述可參
    ，而被告乙○○、甲○○2人亦坦承確實有就上開2公司之投
    標成本相互討論過，復有上開2公司之公司登記資料、辦公
    處所照片、法務部調查局宜蘭縣調查站97年5月6日宜肅明字
    第09755006950號函等件在卷可稽，足見被告等人之上開行
    為已足使公務員誤信其等具有競爭關係，嗣因招標機關於審
    查資格時及時發現有異常情形，乃未予開標，因而認被告等
    人有政府採購法第92條、第87條第3項、第6項之以詐術使開
    標發生不正確結果之未遂犯行，並審酌被告乙○○、甲○○
    犯罪之動機、目的、手段、造成政府採購法所欲建立公平競
    價制度無法落實、犯罪後否認犯行之犯後態度，然本件招標
    案金額不高，且被告乙○○、甲○○未曾受有期徒刑以上刑
    之宣告，經此教訓，當知法之規範與目的，應有所警惕而信
    無再犯之虞，因而各量處有期徒刑3月、緩刑2年，及均諭知
    易科罰金之折算標準；被告和益公司、逢森公司則各科處罰
    金新台幣（下同）5萬元等情，均已詳敘所憑證據、認定理
    由及量刑依據。從形式上觀察，原判決並無認定事實錯誤、
    量刑瑕疵或違背法令之情形可言。
三、檢察官及被告分別提起上訴。檢察官上訴意旨略以：被告甲
    ○○、乙○○犯後態度不佳，亦不知悔悟，原判決誤認其等
    知所警惕，而准予緩刑一節，其量刑顯有不當云云。被告上
    訴意旨則謂：被告逢森公司於民國96年間仍有65筆之進銷項
    申報記載，原判決認無實際營業一節，顯非事實。又被告2
    人上開行為，不過在期增加投標決標機會，尚難認係屬「詐
    術或相當於詐術」之手段。又依政府採購法辦理公開招標，
    至少須有3家以上合格廠商投標，除逢森公司、和益公司2家
    外，究竟有多少廠商亦會同時參加投標，本非被告等人所得
    事先知悉，參以政府採購法第87條第3項之罪乃結果犯之規
    定，既無證據足認被告2人與逢森公司、和益公司以外之其
    他投標廠商有圍標或聯合議價之不正當行為，要難逕自推斷
    被告2人上開增加投標決標機會之行為，足生「使廠商無法
    投標」或「使開標發生不正確結果」之結果云云。然查：
  (一)依政府採購法第87條第3項之犯罪構成要件係以行為人施用
    詐術或與詐術相類之非法方法，目的在使廠商無法投標或開
    標發生不正確結果，一經施用詐術或其他非法方法，犯罪即
    屬著手，至實際上有無發生廠商無法投標或開標發生不正確
    結果，核屬犯罪既、未遂之問題。又其中所謂「詐術」係以
    行為人主觀上有使採購機關誤認有競爭假象之意念，客觀上
    確實有實施欺罔行為為要件。觀諸卷附海軍蘇澳後勤支援指
    揮部國內採購招標及投標文件上所載，和益公司之投標總標
    價為41萬4720元，而逢森公司之投標底價，依被告乙○○所
    述，則為43萬2000元，顯較和益公司之底價為高，且以被告
    乙○○於法務部調查局詢問、檢察官偵訊時均坦言：以該2
    家公司去參加投標比較有開標與得標的機會等語，而被告2
    人於98年8月6日所提刑事聲明上訴狀亦載有：被告2人前後
    參加投標行為，主要是增加投標決標機會等情，足見逢森公
    司參與投標，僅在增加和益公司得標之機會，實則上開2家
    公司根本並不存在有互相競標之真意。揆諸上開說明，被告
    2人之行為，於客觀上已足以使人誤認逢森公司與和益公司
    存有競爭假象之意念，雖本件實際參與投標之廠商，依卷附
    海軍蘇澳後勤支援指揮部96年8月8日開標紀錄所載，有俊宏
    企業行、和益公司、逢森公司、益祥木業股份有限公司等4
    家，實際上是否果由和益公司得標尚未可知，然此乃犯罪既
    、未遂之問題，尚不影響犯罪之成立。被告2人此部分之所
    陳，容有誤會。至於逢森公司是否有實際營業一節，則無礙
    於上開競爭假象之認定。
  (二)另檢察官認被告2人卸詞狡辯、犯後態度不佳，原判決予以
    緩刑，顯有未當云云。惟衡以原判決於量刑時，已對被告2
    人犯後否認犯行之犯後態度予以審酌，至於緩刑之宣告，則
    考量被告2人未有前科，經此次偵審教訓後，應無再犯之虞
    ，因而諭知緩刑，檢察官上開所陳，顯有重複評價之嫌，實
    無足採。
  (三)綜上，檢察官及被告之上訴書狀雖已敘述理由，但其理由均
    核非足以動搖原判決之具體理由，揆諸上開說明，自非屬得
    上訴第二審之具體事由，應認本件上訴不合上訴之法定要件
    ，予以駁回，並不經言詞辯論為之。
據上論斷，應依刑事訴訟法第367條前段、第372條，判決如主文
。
中    華    民    國    98    年    10    月    15    日
                  刑事第二庭審判長法  官  洪光燦
                                  法  官  李麗玲
                                  法  官  林恆吉
以上正本證明與原本無異。
如不服本判決，應於收受送達後10日內向本院提出上訴書狀，其
未敘述上訴之理由者並得於提起上訴後10日內向本院補提理由書
（均須按他造當事人之人數附繕本）「切勿逕送上級法院」。
                                  書記官  陳盈璇
中    華    民    國    98    年    10    月    16    日


司法院資訊處製作；財團法人民間司法改革基金會備份。
